【裁判字號】    96,訴,659
【裁判日期】    970325
【裁判案由】    偽造文書等
【裁判全文】
臺灣臺南地方法院刑事判決               96年度訴字第659號
公  訴  人  臺灣臺南地方法院檢察署檢察官
被      告  甲○○
上列被告因偽造文書等案件，經檢察官提起公訴（95年度偵緝字
第1122號、第1123號），本院判決如下：
    主  文
甲○○連續行使偽造私文書，足以生損害於他人，處有期徒刑肆
月，如易科罰金，以銀元佰元即新臺幣玖佰元折算壹日，減為
有期徒刑貳月，如易科罰金，以銀元佰元即新臺幣玖佰元折算
壹日，美國銀行卡號0000-0000-0000-0000號之信用卡其上偽造
之「乙○○」署押壹枚沒收。
    事  實
一、甲○○與乙○○原為夫妻關係。甲○○於婚姻存續期間，在
    乙○○臺南縣柳營鄉東昇村400之5號住處內，收到由美國銀
    行（現已為荷蘭銀行併購）所寄發申請人為乙○○之卡號00
    00-0000-0000-0000 號信用卡時，竟基於意圖為自己不法所
    有而以刷卡詐取財物之概括犯意，先在該張信用卡背面持有
    人簽名欄，冒簽「乙○○」之署押乙枚，用以表示「乙○○
    」為持卡人之用意證明，足以生損害於乙○○，並自行開卡
    後，再連續於民國八十九年三月至五月間，在臺南縣新營市
    、柳營鄉等不詳特約商店，持該信用卡向該等特約商店人員
    佯稱係實際持卡人，欲購物消費云云，並於簽帳單持卡人簽
    名欄中，偽簽「乙○○」之署名，用以證明所消費之金額，
    並同意按所示之全部金額付款予發卡銀行，而偽造不實之簽
    帳單，並交還予上開特約商店人員而行使之，致上開特約商
    店人員分別陷於錯誤，而如數交付共計新臺幣（下同）三萬
    二千六百三十五元之商品予甲○○，足以生損害於真正持卡
    人乙○○、上開特約商店及荷蘭銀行。嗣甲○○於八十九年
    五月十二日離家出走後，乙○○接獲荷蘭銀行之催繳通知，
    始查悉上情。
二、案經乙○○訴由臺南縣警察局新營分局報請臺灣臺南地方法
    院檢察署檢察官偵查起訴。
    理  由
一、上揭事實業據被告甲○○於本院審理中供承不諱，核與告訴
    人即被害人乙○○於警詢、檢察官偵查中陳述之情節相符，
    並有美國銀行卡號0000-0000-0000-0000 號信用卡（未經扣
    案）影本、荷蘭銀行信用卡催繳帳單各一紙在卷可稽，事證
    明確，被告犯行堪以認定，自應依法論科。
二、刑法新舊法比較：按行為後法律有變更者，適用行為時之法
    律。但行為後之法律有利於行為人者，適用最有利於行為人
    之法律，刑法第二條第一項定有明文。
  (一)刑法第二條部分：查本件被告行為後，刑法總則編於九十四
    年二月二日大幅修正公布後，並於九十五年七月一日正式施
    行，而刑法第二條第一項固修正為：「行為後法律有變更者
    ，適用行為時之法律，但行為後之法律有利於行為人者，適
    用最有利於行為人之法律」，此乃為與刑法第一條罪刑法定
    主義相互契合，而貫徹法律禁止溯及既往原則，係規範行為
    後法律變更所生新舊法律比較適用之準據法，故刑法第二條
    第一項雖經修正，但因屬適用法律之準據法，本身即無所謂
    比較新舊法之問題，應一律適用裁判時之修正施行後刑法第
    二條之規定以決定適用之刑罰法律，合先說明。且按本次法
    律變更，比較時應就罪刑有關之共犯、未遂犯、想像競合犯
    、牽連犯、連續犯、結合犯，以及累犯加重、自首減輕暨其
    他法定加減原因（如身分加減）與加減例等一切情形，綜其
    全部罪刑之結果而為比較（最高法院九十五年五月二十三日
    九十五年度第八次刑庭會議決議參照）。
  (二)連續犯部分：被告行為後，刑法第五十六條連續犯之規定，
    業於九十四年一月七日修正公布刪除，並於九十五年七月一
    日施行，則被告之犯行，因行為後新法業已刪除連續犯之規
    定，此刪除雖非犯罪構成要件或刑度之變更，但因多次犯行
    是否可依連續犯規定論以一罪或應予數罪併罰，顯已影響行
    為人刑罰之法律效果，自屬法律有變更，依修正施行後刑法
    第二條第一項規定，比較新、舊法結果，依新法為數罪併罰
    時較為不利，仍應適用較有利於被告之行為時法律即舊法論
    以連續犯（最高法院九十五年第八次刑事庭會議決議參照）
    。
  (三)牽連犯部分：查被告行為後，九十四年一月七日修正公布之
    刑法，自九十五年七月一日施行，修正後之刑法刪除第五十
    五條關於牽連犯之規定。本件被告所犯上開行使偽造私文書
    罪及詐欺取財罪具有牽連犯之關係，依修正前即行為時之規
    定，應從一重之罪處斷；依修正後之刑法既已刪除牽連犯之
    規定，則所犯上述各罪應依數罪併罰之規定分論併罰。比較
    新舊法之規定，修正後之規定並非較有利於被告，依刑法第
    二條第一項之規定，應適用行為時之法律，即適用修正前刑
    法第五十五條牽連犯之規定予以處斷。
  (四)易科罰金部分：查被告於犯罪時之刑法第四十一條第一項前
    段規定：「犯最重本刑為五年以下有期徒刑以下之刑之罪，
    而受六個月以下有期徒刑或拘役之宣告，因身體、教育、職
    業、家庭之關係或其他正當事由，執行顯有困難者，得以一
    元以上三元以下折算一日，易科罰金」。又被告行為時之易
    科罰金折算標準，修正前罰金罰鍰提高標準條例第二條前段
    （現已刪除）規定，就其原定數額提高為一百倍折算一日，
    則本件被告行為時之易科罰金折算標準，應以銀元三百元折
    算一日，經折算為新臺幣後，應以新臺幣九百元折算為一日
    。惟九十五年七月一日修正公布施行之刑法第四十一條第一
    項前段則規定：「犯最重本刑為五年以下有期徒刑以下之刑
    之罪，而受六個月以下有期徒刑或拘役之宣告者，得以新臺
    幣一千元、二千元或三千元折算一日，易科罰金」。比較修
    正前後之易科罰金折算標準，以九十五年七月一日修正公布
    施行前之規定，較有利於行為人，則應依刑法第二條第一項
    前段，適用修正施行前刑法第四十一條第一項前段、廢止前
    之罰金罰鍰提高標準條例第二條之規定為易科罰金之折算標
    準。
  (五)刑法施行法第一條之一部分：被告行為後，刑法施行法增訂
    第一條之一業於九十五年六月十四日公布，並於同年七月一
    日施行；該條規定：「中華民國九十四年一月七日刑法修正
    施行後，刑法分則編所定罰金之貨幣單位為新臺幣。九十四
    年一月七日刑法修正時，刑法分則編未修正之條文定有罰金
    者，自九十四年一月七日刑法修正施行後，就其所定數額提
    高為三十倍。但七十二年六月二十六日至九十四年一月七日
    新增或修正之條文，就其所定數額提高為三倍。」考其立法
    理由，係為因應九十四年二月二日修正公布、九十五年七月
    一日施行之刑法施行後，依刑法總則第三十三條第五款規定
    ，罰金貨幣單位已改為新臺幣，故刑法分則編各罪所定罰金
    之貨幣單位，自應配合上開規定修正，使罰金數額趨於一致
    ，避免衍生新舊法比較適用問題，以緩和實務適用法律之衝
    擊，於不變動罰金數額之前提下，而為制定（此前揭條文立
    法意旨可資參照），則適用前揭條文之結果，僅貨幣單位由
    銀元改為新臺幣，其罰金數額實與修正前刑法適用罰金罰鍰
    提高標準條例第一條之結果相同，對於被告而言並無所謂利
    或不利之問題，非屬法律刑罰之變更，無庸就新舊法比較適
    用，而應逕予適用新增訂刑法施行法第一條之一規定。
三、按在信用卡背面簽名欄簽名，自形式上整體觀察，即足以知
    悉係表示信用卡之簽名者於信用卡有效期限內有權使用該信
    用卡之辨識及證明，並非依習慣或特約表示一定用意之證明
    ，性質上係屬刑法第二百十條之私文書；另「簽帳單」係持
    卡人所簽署，用以證明所消費之金額，並同意依照信用卡使
    用規定，一經使用或訂購物品，均應按所示之全部金額，付
    款予發卡銀行之文書，亦屬於持卡人所製作之私文書，故核
    被告甲○○所為，係犯刑法第二百十六條、第二百十條之行
    使偽造私文書罪及第三百三十九條第一項之詐欺取財罪。另
    被告於信用卡簽名欄上、簽帳單上偽造署押行為，為偽造私
    文書之部份行為；偽造私文書後復持以行使，偽造之低度行
    為，應為行使之高度行為所吸收，均不另論罪。被告先後多
    次行使偽造私文書、詐欺取財犯行，均各時間緊接，觸犯構
    成要件相同之罪名，顯均係各基於一個概括犯意為之，應各
    依修正前刑法第五十六條連續犯之規定各論以一罪，並均依
    法加重其刑。其所犯行使偽造私文書、詐欺取財罪間，有方
    法與結果之牽連關係，應依修正前刑法第五十五條後段牽連
    犯規定，從一重依行使偽造私文書罪處斷。爰審酌被告犯罪
    之動機、目的、手段及其因經濟狀況不良，竟萌貪念而為本
    件犯行，惟念其犯罪後坦承犯行，尚知悔改，且盜刷信用卡
    部分已清償被害人荷蘭銀行損失等一切情狀，量處如主文所
    示之刑，又被告之犯罪時間係於九十六年四月二十四日以前
    ，合於中華民國九十六年罪犯減刑條例規定之減刑條件，應
    予以減刑，並依修正施行前第四十一條第一項前段以及廢止
    前罰金罰鍰提高標準條例第二項之規定，諭知易科罰金之折
    算標準，以示懲儆。又美國銀行卡號 0000-0000-0000-0000
    號之信用卡其上偽造之「乙○○」署押壹枚，應依刑法第二
    百十九條之規定宣告沒收。至於被告持乙○○信用卡盜刷部
    分之特約商店簽帳單並未扣案，且經財團法人聯合信用卡處
    理中心函覆本院結果，該等資料已逾保留期限致無法提供，
    而該等簽帳單既已無法提出亦無證據顯示簽帳單現仍存在，
    顯然應已滅失，為免日後執行困難，爰不就該部分簽帳單其
    上偽造之「乙○○」署押部分宣告沒收，附此敘明。
四、公訴意旨另以：被告甲○○意圖為自己不法之所有，未經其
    夫乙○○（現已離婚）之同意授權，竟於八十八年五月六日
    ，持乙○○之身分證影本，向荷蘭銀行申辦信用卡，並在信
    用卡申請書上偽簽「乙○○」之署押，致使荷蘭銀行誤認係
    乙○○本人申請而核可，足生損害於乙○○之權益及荷蘭銀
    行對客戶管理之正確性，因認被告此部分亦涉犯刑法第二百
    十六條、第二百十條之行使造私文書罪嫌等語。
  (一)按犯罪事實應依證據認定之，無證據不得認定犯罪事實，又
    不能證明被告犯罪者，應諭知無罪之判決，刑事訴訟法第一
    百五十四條第二項、第三百零一條第一項前段分別定有明文
    。又所謂認定犯罪事實之證據，係指足以認定被告確有犯罪
    行為之積極證據而言，如未發現相當證據，或證據不足以證
    明，自不能以推測或擬制之方法，以為裁判基礎。且刑事訴
    訟上證明之資料，無論其為直接證據或間接證據，均須達於
    通常一般人均不致於有所懷疑，而得確信其為真實之程度，
    始得據為有罪之認定，若其關於被告是否犯罪之證明未能達
    此程度，而有合理性懷疑之存在，致使法院無從形成有罪之
    確信，根據「罪證有疑，利於被告」之證據法則，即不得遽
    為不利被告之認定，其以情況證據（即間接證據）斷罪時，
    尤須基於該證據在直接關係上所可證明之他項情況事實，本
    乎推理作用足以確證被告有罪，方為合法，不得徒憑主觀上
    之推想，將一般經驗上有利被告之其他合理情況逕予排除，
    最高法院七十六年台上字第四九八六號、三十二年度上字六
    七號判例意旨可資參照。
  (二)公訴人認被告涉有上開犯行，無非係以告訴人乙○○之證述
    為其論據。訊據被告甲○○堅決否認有何冒名申請信用卡之
    行使偽造私文書犯行，辯稱：信用卡是伊和乙○○一起拿回
    申請書填完資料後寄回銀行辦理的，並不是伊冒用乙○○名
    義私下申請，並未有行使偽造私文書之行為等語。本院經查
    ：告訴人固陳稱其並未同意被告以其名義申請信用卡云云，
    惟告訴人與被告原為夫妻，嗣因二人感情不睦，被告於八十
    九年五月十二日突扔下稚子離家出走，只留下盜刷之信用卡
    債務給告訴人處理，告訴人因遍尋不著被告又遭銀行催繳卡
    債，其母亦因被告離家出走受鄰里訕笑而鬱結不起，致告訴
    人迄今仍對被告有極大怨懟等情，業據告訴人乙○○於本院
    審理時在庭陳述甚詳（見本院九十七年三月四日審判筆錄第
    三八至三九頁），顯然告訴人目前對被告仍有極大程度之不
    諒解，再者，本件告訴人乙○○之美國銀行信用卡（卡號00
     00-0000-0000-0000號）係以「以卡辦卡」方式辦理申請，
    申請同時並已檢附告訴人本人之身分證正反面影本及告訴人
    在彰化銀行之信用卡（卡號 0000-0000-0000-0000號）帳單
    ，此有荷商荷蘭銀行股份有限公司以九十六年七月十九日風
    管荷銀信字第960161號函敘明在卷可稽，並有該行檢送之信
    用卡申請書等資料附卷可憑，而所謂「以卡辦卡」方式，係
    指申請人可以本人在他銀行已持有之信用卡消費紀錄，來代
    替申請本件信用卡所需檢附之財力證明資料乙節，並據證人
    即原美國銀行行員丙○○到庭陳述明白（見本院九十七年三
    月四日審判筆錄第二四頁），換言之，本件係因告訴人先前
    已持有彰化銀行之信用卡且刷卡繳款紀錄良好，始得據此以
    「以卡辦卡」方式來申請本件信用卡，無庸再檢具其他財力
    證明，足見告訴人在本件申請之初本已持有彰化銀行之信用
    卡，應無疑問，惟告訴人乙○○於本院審理經行交互詰問時
    ，對其已擁有「彰化銀行信用卡（卡號0000-0000-0000-000
    0號）」此一明確事項竟能支吾其詞，時而承認時而否認（
    見本院九十七年三月四日審判筆錄第二九至三二頁），告訴
    人在庭陳述之心態可見一斑，而告訴人與被告之關係既極度
    不佳，且其指訴既在使被告受刑事訴追為目的，則其陳述是
    否全然可信，本有疑問，自難僅憑告訴人之單方面否認，即
    可遽認被告確有私下冒名申請信用卡之情事。
  (三)又申請銀行信用卡程序依荷蘭銀行之規定，於核發信用卡前
    均應電話照會申請人以查明有無申請情事，而經荷蘭銀行查
    閱本件申請人乙○○之信用卡（卡號 0000-0000-0000-0000
    號）申請書相關資料顯示，該張信用卡之申請日期為八十八
    年五月十一日，依申請書之照會內容，該行徵審人員於該張
    信用卡核發前，曾分別於八十八年五月十四日及五月十八日
    以電話照會申請人，並核對各項資料均與申請文件相符等情
    ，有荷商荷蘭銀行股份有限公司台北分公司九十六年十一月
    九日（九六）荷銀法字第五０四五號函敘明在卷可憑，並有
    該張信用卡核發前之電話照會紀錄附卷可稽，足見荷蘭銀行
    （原美國銀行）在核發本件信用卡前，該行徵審人員有依照
    該行作業規定，先以電話照會申請人乙○○，並核對各項資
    料均與申請文件相符後，始核發本件信用卡無訛，參以證人
    丙○○於本院審理時亦到庭陳證：伊之前是美國銀行信用卡
    部門行員，本件信用卡是以「以卡辦卡」方式郵寄來銀行辦
    理申請，經伊本人初步審核通過後再送徵審部門作聯合徵信
    ，而伊本人在五月十日有以電話照會申請人乙○○，且乙○
    ○在電話中也表明有申請本件信用卡等語明確（見本院九十
    七年三月四日審判筆錄第十五頁、第二一頁至二七頁），足
    見被告辯稱是其和乙○○一起拿信用卡申請書填寫後寄到銀
    行辦理，並未冒用乙○○名義私下申請等語，確屬信而有徵
    ，是自難僅因被告嗣後有盜刷該張信用卡之行為，即可遽以
    反推該張信用卡應非告訴人乙○○所申請，而告訴人乙○○
    既因被告離家出走並盜刷卡片致對之極不諒解，亦難僅因其
    嗣後否認有申請過本件美國銀行信用卡云云，即可因之認係
    被告私下冒名申請而為，從而被告辯稱並未有行使偽造私文
    書之行為等語，即堪予採信。
  (四)綜上所述，告訴人乙○○之證述既仍有疑問而難以憑採，又
    乏其他補強證據足以證明其真實性，自無法使本院形成有罪
    之確定，此外，復查無其他積極證據足認被告涉有公訴意旨
    此部分所指罪嫌，原應為無罪之諭知，惟公訴意旨認此部分
    與前開有罪部分有修正前連續犯之裁判上一罪關係，爰不另
    為無罪之諭知，併此敘明。
據上論斷，應依刑事訴訟法第二百九十九條第一項前段，刑法第
二條第一項前段、修正前第五十六條、第三百三十九條第一項、
第二百十六條、第二百十條、修正前第五十五條後段、修正前第
四十一條第一項前段、第二百十九條，中華民國九十六年罪犯減
刑條例第二條第一項第三款、第七條，廢止前罰金罰鍰提高標準
條例第二條，刑法施行法第一條之一，判決如主文。
本案經檢察官丁○○到庭執行職務。
中    華    民    國    97    年     3    月    25    日
                  刑事第六庭    審判長法  官  張瑛宗
                                      法  官
                                      法  官
以上正本證明與原本無異
如不服本判決應於收受本判後10日內向本院提出上訴書狀，並應
敘述具體理由。如未敘述上訴理由者，應於上訴期間屆滿後20日
內向本院補提理由書狀（均須按他造當事人之人數附繕本）「切
勿逕送上級法院」。
                                      書記官  吳昕韋
中    華    民    國    97    年     3    月    25    日


司法院資訊處製作；財團法人民間司法改革基金會備份。
